臺灣基隆地方法院行政訴訟判決
110年度簡字第21號
110年9月29日辯論終結
原      告  張世憲  
被      告  基隆市政府

代  表  人  林右昌  
訴訟代理人  李姿槿  
上列當事人間兒童及少年福利與權益保障法事件，原告不服衛生
福利部中華民國110年3月31日衛部法字第1099001427號訴願決定
，提起行政訴訟，本院判決如下：
    主  文
原告之訴駁回。
訴訟費用由原告負擔。
    事實及理由
一、本件係原告不服「行政機關所為輔導教育處分涉訟」，依行
    政訴訟法第229條第1項及第2項第4款規定，應適用簡易訴訟
    程序，以地方法院行政訴訟庭為第一審管轄法院，合先敘明
    。
二、事實概要：
　　被告所屬家庭暴力暨性侵害防治中心於民國109年6月29日接
    獲通報，原告與前妻因管教問題發生口角爭執，原告與其前
    妻於過程中相互指控對方行為不當，原告之前妻另稱原告曾
    拿皮帶抽打女兒（下稱張姓少年）等情事，案經被告所屬兒
    少保護社工前往張姓少年就讀學校訪視評估，經張姓少年陳
    稱：原告並未施加暴力，亦未因上揭事件受有傷害，然原告
    會在其不聽話時持皮帶等類似工具對其喝斥，或以較為情緒
    化之方式大吼等語。被告審認後，認原告有兒童及少年福利
    與權益保障法第49條第1項第15款「任何人對於兒童及少年
    不得有下列行為：其他對兒童及少年或利用兒童及少年犯
    罪或為不正當之行為」之規定，爰依同法第102條第1項第4
    款之規定，以109年10月29日基府社工貳密字第1090251909A
    號違反兒童及少年福利與權益保障法行政處分書（下稱原處
    分），命原告接受4小時親職教育輔導。原告不服，於109年
    11月18日提起訴願，惟亦遭衛生福利部以110年3月31日衛部
    法字第1099001427號訴願決定書（下稱訴願決定）駁回，遂
    於同年5月26日向本院提起本件行政訴訟。
三、原告起訴主張：本件事發緣起係因當日其女張姓少年賴床，
    故伊持皮帶要喝斥其起床，不慎吵到前妻睡眠，致其前妻對
    伊傷害，伊逃脫後報警，其前妻竟歪曲事實，將其對伊傷害
    之事實扭曲為伊對張姓少年傷害。惟原告並未傷害張姓少年
    ，此可由被告訴願答辯內容㈠記載訪視紀錄可證，且當日張
    姓少年一直在熟睡中，原告也只叫了幾聲起床而已，反倒是
    其前妻因當日對其傷害，業經伊向法院聲請保護令獲准（10
    9年度家護字第466號民事通常保護令），伊前妻未盡父母之
    責，反而原告為身障單親家庭，對家庭照顧無微不至，對於
    兩位女兒竭力栽培就讀藝術才能班，竟遭社會局官員強加不
    公平之裁處，敬請詳查，公平判決等語。並聲明：訴願決定
    及原處分均撤銷。
四、被告則以：原告於事發當日要叫張姓少年起床，見其無動靜
    ，便準備拿皮帶要喝斥張姓少年起床，另依警方通報案情陳
    述，原告自述其因小孩不聽話才有此管教舉動，爾後會對管
    教方式多加留意，顯見原告習於以此方式管教子女，且行為
    已造成其子女心理創傷（經訪視張姓少年，有因焦慮而落髮
    、拔頭髮、摳下巴等身心症狀產生）而不自知，可見其親職
    知能確有待提升之必要，另考量原告並未實際對張姓少年造
    成傷害，且獨自撫養子女2人實為辛苦，故依兒童及少年福
    利與權益保障法第102條之規定，評估裁以最低時數4小時之
    親職教育輔導，且依張姓少年身心情形，原告亦無免除強制
    親職教育之正當理由，被告所為處分及訴願維持之決定於法
    並無不合，應予維持等語。並聲明：駁回原告之訴。
五、本院之判斷：
　㈠按兒童及少年福利與權益保障法第2條規定：「本法所稱兒童
    及少年，指未滿18歲之人；所稱兒童，指未滿12歲之人；所
    稱少年，指12歲以上未滿18歲之人。」第3條規定：「父母
    或監護人對兒童及少年應負保護、教養之責任。對於主管機
    關、目的事業主管機關或兒童及少年福利機構、團體依本法
    所為之各項措施，應配合及協助之。」第6條規定：「本法
    所稱主管機關：在中央為衛生福利部；在直轄市為直轄市政
    府；在縣（市）為縣（市）政府。」第49條第1項第2款、第
    15款規定：「任何人對於兒童及少年不得有下列行為：……
    身心虐待。……其他對兒童及少年或利用兒童及少年犯罪或
    為不正當之行為。」第102條第1項第4款規定：「父母、監
    護人或實際照顧兒童及少年之人有下列情形者，主管機關應
    命其接受4小時以上50小時以下之親職教育輔導：……違反第
    49條各款規定之一者。」
　㈡上揭被告對原告裁處及原告因而提起訴願乃至向本院起訴之
    過程，有原處分、訴願決定及行政起訴狀上本院鈐蓋之日期
    戳章存卷可按，並經本院依職權向被告調閱原處分卷、向衛
    生福利部調閱訴願卷核閱無訛，是此部分事實並無可疑，乃
    可認定。至張姓少年為原告之女，於事發時仍為少年等節，
    亦經兩造不爭執，且亦有兒少保護案件通報表、基隆市政府
    兒童少年保護案件親職教育輔導方案照會單等附於被告處分
    不可閱覽卷可參，故該部分事實亦足認定無誤。
　㈢第查原告於提起訴願時，在其訴願書上寫明：「事實為係因
    事發當日，訴願人甲○○要叫賴床的女兒張○○起床，一直叫都
    沒有動靜，因而拿皮帶準備要嚇斥女兒起床」等語（見衛生
    福利部訴願可閱覽卷第11頁），於本件行政起訴狀上亦親筆
    寫有：「準備拿皮帶要喝斥其起床」等語，已足見被告確有
    以皮帶作為管教子女之工具無誤。
　㈣再查被告於本件事發後派員對張姓少年、原告及其前妻進行
    訪視，有基隆市政府兒童少年保護案件親職教育輔導方案照
    會單附於被告原處分不可閱覽卷內可查，其中調查結果略以
    ：張姓少年針對此次事件未表示任何情緒，也沒有多談過程
    ，表示早已習慣原告大吼大叫，對於原告、回家也不會感到
    恐懼或厭惡……原告前妻表示原告有嚴重精神疾病、睡眠障礙
    ，有沒有按時就醫服藥不確定，事件當天為原告想帶張姓少
    年出去走走，但因天氣炎熱張姓少年沒有意願，原告生氣要
    拿皮帶管教張姓少年等語。復以：
  ⒈由張姓少年上開調查中之陳述，可見張姓少年對原告並無怨
    懟之情，其所述應可採信，而由其所述「已習慣原告大吼大
    叫」等語，則原告除本件持皮帶作為對子女之管教工具外，
    平日應亦有以放大聲量之方式對子女進行管教之情形。再者
    ，被告訪查發現張姓少年曾因壓力有掉髮、拔頭髮、眉毛……
    等憂鬱傾向，有1次就醫紀錄，但拒絕再次就醫、服藥等情
    形，亦有上開照會單可稽，則原告對張姓少年之管教方式是
    否係造成其壓力之來源，即非無疑。
  ⒉至原告前妻雖與原告多有不睦，甚至原告亦對其聲請保護令
    （並於本院行言詞辯論時，當庭提出保護令正本），則原告
    前妻所述對原告不利之言詞是否可採，即有疑問。然本件依
    兒少保護案件通報表所示員警接獲通報到場處理糾紛之時間
    為109年6月26日下午5時5分許，當天為星期五，係端午節連
    續假期之第二天（109年6月25日星期四為國定假日端午節，
    含週末有連續四日之連假），故原告起訴主張係因張姓少年
    賴床而打算持皮帶喝斥乙情即難認與事理無違，反而原告前
    妻所述之事發原因即張姓少年無意與原告外出乙情似較合乎
    情理。
  ⒊原告於本院言詞辯論時以張姓少年每天上學遲到等語，為其
    管教其女起床乙事置辯，然本件事發既非早晨，亦非應上學
    之日，則原告上開辯解，即難認有據，自非其於本件事發當
    時，可以持皮帶作為威嚇其女起床工具之正當事由。原告固
    又於本院言詞辯論時陳稱：張姓少年說訪查有落髮、拔頭髮
    等情形，不是伊對其大小聲所致，是張姓少年無聊、沒事情
    做等語；然無論是掉髮、拔頭髮等情，原告一概歸因於張姓
    少年本身「無聊、沒事情做」，未訪求其確實原因。由此亦
    足認原告並未認真看待張姓少年之心理狀態，不能僅以其未
    造成少年身體上之實際傷害，即認其已盡人父教養之責，或
    認其教養方式無可議之處。
  ⒋原告雖於本院審理時請求傳喚張姓少年當時之導師，用以證
    明張姓少年每天上課均會遲到乙情，然顯與本案係在假日下
    午發生之情形並無關連，自無傳喚與調查之必要，一併附此
    敘明。
  ㈤按民法第1084條第2項規定：「父母對於未成年之子女，有保
    護及教養之權利義務。」上開保護及教養之權利，係概括之
    規定，無論身分上或財產上之權利義務，凡為實現未成年子
    女保護與教養之具體內容者，如住居所之指定、懲戒（民法
    第1085條）、身分上之同意權及代理權、財產行為之代理權
    及同意權等，均屬之。又民法第1085條規定：「父母得於必
    要範圍內懲戒其子女。」所謂懲戒，係指對未成年子女施以
    精神或身體上之痛苦，以匡正其非行，促其改過遷善而言，
    惟懲戒須在必要範圍內為之，何謂必要之程度，則應按未成
    年子女之家庭環境、性別、年齡、健康及性格、子女之過失
    輕重，及社會上之一般客觀通念定之。至於未成年子女之父
    母主觀上認知子女行為偏差，施以懲戒，亦不能逾越社會上
    一般公認之客觀評價。且「國家親權」之概念逐漸萌生，以
    往認為父母子女關係，為家庭內自治且由父母決定私領域，
    國家社會公權力全然不能介入之觀念，早經解體，此由兒童
    及少年福利與權益保障法之立法即足證明，因此父母主觀上
    認為子女有過錯施以懲戒，若逾越前述之客觀之必要程度，
    而對未成年子女之身體或心理，施予非意外性、不可忍受之
    傷害或痛苦，即屬濫用懲戒權，而已構成身心虐待。縱或未
    達嚴重程度，亦可能屬於對未成年子女（兒童或少年）為不
    正當之行為之範疇。又查：
　⒈張姓少年因壓力有落髮、拔頭髮、眉毛等憂鬱傾向，業如前
    述，原告仍繼續以威嚇之方式對其管教，致經通報後衍生本
    案，已可見原告對於子女教育觀念之偏差及陳腐。
　⒉原告於本院言詞辯論時稱：如果伊所為即已屬違反兒童及少
    年福利與權益保障法，則天下父母將無人不違反，因為本件
    已造成伊不敢對張姓少年大小聲，結果張姓少年就不聽話等
    語，核其所陳，益見其除以責罰、責罵之方式為管教外，欠
    缺與青少年溝通之能力，對其此部分能力之不足亦欠缺自覺
    ，益徵原告確有接受親職教育之必要，以學習如何與子女溝
    通、如何在符合現代教養觀念下對子女進行教育等情。是原
    告如能坦然接受本件4小時親職教育之處分，諒亦能增進其
    後續對子女教養、溝通之能力，更能減少嗣後問題之產生。
　⒊至原告雖屢執前開情詞而為主張，惟父母對子女懲戒權界限
    及保護教養之權利義務間之區別，已如前述。本件縱認原告
    所為屬管教子女懲戒權之行使，然張姓少年既已有落髮、拔
    頭髮且曾就醫之具體情狀，原告仍繼續以皮帶為管教工具，
    欲持以威嚇張姓少年，其所為顯已逾必要範圍。況原告亦於
    被告訪查時自承：以後管教方式會多加注意等語，亦足認原
    告對張姓少年因此受有負面影響乙情非全無自覺，其對張姓
    少年之管教，確有未臻妥當；被告就本件核查之事實，即應
    屬無誤。
　㈥至原告雖再三爭執其前妻言行如何不當，並舉診斷證明書、
    保護令及訊息截圖為據，然與本件其遭裁處接受4小時親職
    教育輔導之處分毫無關係，自無贅予指駁之必要，附此敘明
    。
　㈦被告綜合上開調查事實及證據之結果，判斷原告缺乏教養的
    能力及技巧，因而以原告因精神疾患情緒不穩定，而拿皮帶
    管教張姓少年，以致張姓少年感到恐懼、不安之不當管教屬
    實為由，裁處原告應接受4小時親職教育輔導，核其處分屬
    法定最低之時數（4小時以上、50小時以下），已有衡量原
    告撫育子女之辛苦，及其並未對子女（少年）造成實際傷害
    等具體情狀，其處分經核於法並無違誤。　　
六、綜上所述，被告以原告對其女張姓少年有兒童及少年福利與
    權益保障法第49條第1項第15款之行為，依同法第102條第1
    項第4款之規定，以原處分裁處命原告接受親職教育輔導4小
    時，並無違誤。訴願決定予以維持，核無不合。原告訴請撤
    銷，為無理由，應予駁回。
七、本件事證已臻明確，兩造其餘攻擊防禦方法，經核均與判決
    結果無影響，爰不分別斟酌論述，附此敘明。
據上論結，本件原告之訴為無理由，依行政訴訟法第98條第1項
前段，判決如主文。
中　　華　　民　　國　　110 　年　　10　　月　　13　　日
                  行政訴訟庭　法　官　李謀榮
以上正本係照原本作成。
如不服本判決，應於送達後20日內，向本院提出上訴狀，其未表
明上訴理由者，應於提出上訴後20日內向本院補提理由書（均須
按他造人數附繕本）。上訴理由應表明關於原判決所違背之法令
及其具體內容，或依訴訟資料可認為原判決有違背法令之具體事
實。
中　　華　　民　　國　　110 　年　　10　　月　　13　　日
                              書記官　鄭又綾